【裁判字號】    90,上易,102
【裁判日期】    901231
【裁判案由】    返還價金
【裁判全文】
台灣高等法院民事判決  九十年度上易字第一○二號
      上  訴  人  甲○○○
      法定代理人  賴健平
      訴訟代理人  黃梅琳
                  曹蕙菁
右當事人間返還價金事件，上訴人對於中華民國八十九年十月三十一日臺灣臺北地方
法院八十九年度訴字第二一三四號第一審判決提起上訴，本院判決如左：
    主    文
上訴駁回。
第二審訴訟費用由上訴人負擔。
    事    實
甲、上訴人方面：
一、聲明：(一)原判決廢棄。
          (二)被上訴人應給付上訴人新台幣（下同）八十八萬三千八百二十七元及自
            起訴狀繕本送達之翌日起迄清償日止按年息百分之五計算之利息。
二、陳述：除與原判決記載相同部分，予以引用外，並補稱略以：
    (一)兩造雖曾於民國（下同）八十六年十二月三日，就先前兩造所訂安瓶金卡契約
      所生之糾紛訂定協議書（下稱系爭協議書），惟被上訴人已於八十八年六月十
      日以存證信函向上訴人表示同意依約辦理解約，並促上訴人辦理，是系爭協議
      書業已解除，法律關係應回復安瓶金卡合約終止後之狀態，上訴人自得要求退
      費。
    (二)被上訴人提供之產品與推銷內容不同，且使用後眼睛不適、皮膚過敏，經請求
      被上訴人更換，迄今未獲接受。
    (三)上訴人曾向被上訴人分店購買消費護照，依該消費護照內容，上訴人於八十五
      年一月起至八十七年一月間所消費被上訴人之產品，皆應以定價之三點五折計
      算，被上訴人計算上訴人已經消費產品之價格，顯然過高。又被上訴人有錯在
      先，不能請求扣除違約金三十萬元。
    (四)上訴人共繳納九十七萬一千三百六十二元，扣除合理之消費金額八萬七千五百
      三十五元，被上訴人應退還八十八萬三千八百二十七元。
三、證據：除援用原審之立證方法外，並補提出存證信函、計算表、會員制轉換申請
    單、胎盤素消費紀錄、申請書、協議書為證，並聲請訊問證人張伶仙、鍾淑香、
    劉殷愿（原名劉美香）。
乙、被上訴人方面：
一、聲明：上訴駁回。
二、陳述：除與原判決記載相同部分，予以引用外，並補稱略以：
    (一)上訴人自多年前參加被上訴人位於三重市分店之美容課程，因滿意美容師之服
      務，而購買課程金卡後，復於八十五年十一月二十八日參加被上訴人之安瓶金
      卡會員，惟上訴人於次年（八十六年）提出退費要求，經被上訴人誠意溝通後
      ，雙方於八十六年十二月三日簽訂系爭協議書，上訴人同意將安瓶金卡轉換為
      等值商品，不得再就相關事宜復為爭執、退費或提起訴訟。
    (二)上訴人於簽訂系爭協議書後，又於八十八年間藉故產品造成敏感為由，要求退
      費，並拒絕被上訴人所準備之測試，雙方既對終止安瓶金卡合約立有協議書，
      上訴人不得再依前已終止之安瓶金卡合約，提出退費之請求。
三、證據：除援用原審之立證方法外，並補提出經濟部公司執照為證。
    理    由
壹、程序方面：
    本件被上訴人之法定代理人於八十九年七月十四日起，由林政雄變更為賴健平，
    有經濟部公司執照影本可稽（見本院第一○二號卷第六十頁、第六十一頁），據
    賴健平具狀聲明承受訴訟，續行訴訟（見同上卷第五八頁），並無不合。
貳、實體方面：
一、本件上訴人主張：伊於八十五年十二月三十一日與被上訴人簽訂安瓶金卡合約書
    ，成為被上訴人之終身安瓶金卡會員，金卡會費共一百萬元，伊因被上訴人提供
    使用之安瓶產品與當初推銷之內容不符，乃向被上訴人提出解約要求，被上訴人
    雖同意解約，但所提出之解約條件中，關於已消費產品之計算價格基準過高，且
    要求扣除三十萬元違約金，本件終止合約肇因於被上訴人公司之產品及服務有瑕
    疵，為可歸責被上訴人之事由，自無再向伊請求扣除違約金之理；且安瓶金卡合
    約書中第八條雖約定，無論何種情形，如消費者欲終止契約，皆須支付會費總額
    百分之三十為違約金，惟此規定顯違反誠信原則及有失公平。兩造雖曾於八十六
    年十二月三日訂定系爭協議書，惟被上訴人已於八十八年六月十日以存證信函向
    伊表示同意依約辦理解約，是系爭協議書業已解除，法律關係應回復安瓶金卡合
    約終止後之狀態，爰依兩造之契約關係，及民法第二百五十九條、第二百六十三
    條及消費者保護法第十一條、第十二條規定，求為命被上訴人給付八十八萬三千
    八百二十七元及自起訴狀繕本送達之翌日起至清償日止，按年息百分之五計算利
    息之判決。
    被上訴人則以：兩造於八十五年十二月三十一日所簽訂安瓶金卡合約書，其中第
    八條所加註「折扣價三點五折」等文字，並未經被上訴人簽章認同，何能發生法
    律效力，且被上訴人所提供予上訴人之產品始終如一，與收費單上之定價相同無
    誤。兩造已於八十六年十二月三日就終止安瓶金卡合約而轉換等值產品或營養品
    之協議達成共識，雙方已因和解創設新法律關係，上訴人自應依此協議履約，自
    不得請求退費等語，資為抗辯。
二、本件經依民事訴訟法第四百六十三條準用同法第二百七十條之一第一項第三款規
    定，整理並協議簡化爭點及不爭執點後，兩造同意就言詞辯論時所陳述之事實及
    主張之法律關係為論斷（見本院第一○二號卷第一一一頁、第一一二頁）。查上
    訴人主張其於八十五年十二月三十一日，與被上訴人簽訂女人話題國際機構安瓶
    金卡合約書，成為被上訴人之終身安瓶金卡會員，實際付款九十七萬一千三百六
    十二元，嗣後雙方合意解除安瓶金卡合約書，上訴人已消費產品金額為八萬七千
    五百三十五元等情，為被上訴人所不爭執，並有上訴人所提之安瓶金卡合約書（
    見同上卷第三三頁、第三四頁）及會員制轉換申請單（見同上卷第三九頁）可稽
    ，固堪信為真實。惟查本件兩造之爭點厥為：
    (一)按和解有使當事人所拋棄之權利消滅，及使當事人取得和解契約所訂明權利之
      效力，民法第七百三十七條定有明文。又和解內容，倘以他種法律關係替代原
      有法律關係者，則係以和解契約創設新法律關係，故債務人如不履行和解契約
      ，債權人應依和解創設之新法律關係請求履行，不得再依原有法律關係請求給
      付（參照最高法院八十三年度台上字第六二０號判例）。查，本件被上訴人抗
      辯兩造就上訴人要求解除安瓶金卡終生會員合約一事，已於八十六年十二月三
      日簽立系爭協議書，雙方並約定將上訴人所參加之會員課程轉換為等值產品、
      營養品繼續上課，同時協議書中已訂明不得再就課程及產品部分要求退費等情
      ，與上訴人所提出之系爭協議書所載：「．．．1.甲方（即上訴人）將原課程
      （安瓶金卡）轉換為等值產品、營養品後繼續上課。2.甲方同意不得再就課程
      及產品部分要求退費，亦不得就相關事宜復為爭執，提起訴訟及披露媒體，．
      ．．」之內容相符（見本院第一○二號卷第四五頁），復參酌上訴人對系爭協
      議書內立協議書人欄之「甲○○○」簽名及指印之真正亦不爭執，被上訴人前
      開抗辯，自可憑取。則兩造間之權利義務關係，即應依系爭協議書之內容決之
      ，是上訴人僅得依協議轉換等值產品、營養品繼續參加被上訴人之課程，而不
      得請求退費。
    (二)上訴人雖主張被上訴人公司違反誠信，協議書係事後才蓋章，該協議書僅係產
      品之轉換，且被上訴人已於八十八年六月十日以存證信函表示同意辦理解約，
      系爭協議書業已解除，上訴人自得請求退費云云。惟查：
      按當事人主張有利於己之事實者，就其事實有舉證之責任，民事訴訟法第二
        百七十七條前段定有明文。本件上訴人就系爭協議書中上訴人「甲○○○」
        之簽名及指印之真正既不爭執，已如前述，則上訴人主張協議書係事後蓋章
        ，此一有利於己之事實，即非常態，自應由上訴人就此事實之存在負舉證責
        任，上訴人既未舉證以實其說，其主張被上訴人違反誠信，系爭協議書係事
        後蓋章云云，殊不足取。
      又上訴人雖以被上訴人所發之存證信函為據，主張系爭協議書已因被上訴人
        事後解除而不存在乙節，惟此為被上訴人所否認，且依該存證信函所載：「
        據貴大律師之委託人鐘（筆誤為鍾）林美珠小姐（即上訴人）欲解除與本公
        司（即被上訴人）簽訂安瓶金卡合約乙事，本公司基於尊重顧客意願前提下
        ，早已同意將依約辦理解約，卻遲不見貴大律師之委託人甲○○○小姐出面
        ，敬請貴大律師函轉甲○○○小姐速與本公司辦理解約手續。」內容觀之，
        該存證信函中雖有同意解約之文字，然此應係指先前所簽訂之安瓶金卡終身
        合約，而非指系爭協議書（遍觀全函均未見任何提及有關協議書之文字），
        雖被上訴人之發函時間為八十八年間，在系爭協議書之後，惟尚難以此遽認
        該存證信函即為被上訴人解除協議書之證明，而上訴人又未提出其他證據以
        實其說，是上訴人前開主張，亦難憑信。
      依系爭協議書所載：「1.甲方（即上訴人）將原課程（安瓶金卡）轉換為等
        值產品、營養品後繼續上課。2.甲方同意不得再就課程及產品部分要求退費
        ，．．．」（見本院第一○二號卷第四五頁）內容觀之，兩造已就安瓶終身
        會員契約終止後之權利義務關係，作出明確之約定。是兩造已創設出一新法
        律關係，上訴人自應依系爭協議書內容履約，其主張僅為產品之轉換云云，
        自不足取。
三、綜上所述，兩造間已合意解除安瓶終身會員契約後之權利義務關係，依系爭協議
    書為之，而系爭協議書既已明定上訴人將原課程轉換為等值商品、營養品後繼續
    參加課程，則上訴人依兩造之契約關係，及民法第二百五十九條、第二百六十三
    條，及消費者保護法第十一條、第十二條，請求被上訴人退還扣除已消費之產品
    後，所剩之費用八十八萬三千二百二十七元及法定遲延利息，自屬不應准許。從
    而原審所為上訴人敗訴之判決，並駁回其假執行之聲請，於法並無違誤。上訴論
    旨指摘原判決不當，求予廢棄改判，為無理由，應予駁回。
四、至兩造其餘之攻擊或防禦方法及未經援用之證據，經本院斟酌後，認為均不足以
    影響本判決之結果，自無逐一詳予論駁之必要，併此敘明。
五、據上論結，本件上訴為無理由，依民事訴訟法第四百四十九條第一項、第七十八
    條，判決如主文。
中      華      民      國    九十      年     十二     月    三十一    日
                                    民事第十三庭
                                        審判長法  官  劉  清  景
                                              法  官  楊  豐  卿
                                              法  官  王  聖  惠
右正本係照原本作成。
不得上訴。
中      華      民      國    九十      年     十二     月    三十一    日
                                              書記官  陳  樂  觀


司法院資訊處製作；財團法人民間司法改革基金會備份。
